【裁判字號】    88,上訴,1705
【裁判日期】    890111
【裁判案由】    常業重利
【裁判全文】
臺灣高等法院高雄分院刑事判決                  八十八年度上訴字第一七五號
    上  訴  人
    即  被  告  丙○○
右上訴人因重利案件，不服臺灣屏東地方法院八十八年度訴字第五一二號中華民國八
十八年十月十二日第一審判決（起訴案號：臺灣屏東地方法院檢察署八十八年度偵字
第四０三七號），提起上訴，本院判決如左：
      主  文
上訴駁回。
      事  實
一、丙○○有違反麻醉藥品管理條例、毀損、違反槍砲彈藥刀械管制條例等多之前科
    ，民國八十五年間因違反槍砲彈藥刀械管制條例等案件，經臺灣屏東地方法院判
    處有期徒刑二年確定，於八十六年十月二十九日執行完畢，猶不知悔改，復基於
    常業重利之犯意，以其在屏東市○○路○段二○一號開設之和平機車行為經營地
    下錢莊場所，自八十七年十二月初某日起，以在民眾日報笫二十五版刊登「政府
    立案、機車借款免留車（機車出租買賣）、○八─0000000」之廣告以招
徠客戶，再貸與金錢收取重利之方式，趁他人急迫需要金錢之際，要求向其借用
    金錢之人須「填寫會員資料交代其等年籍資料；再簽訂出賣機車予和平機車行之
    機車買賣合約書及委託其辨理過戶之委託切結書後，交付機車之行車執照及身分
    證影本，供其將機車過戶予和平機車行負責人丙○○，以做為擔保；之後再簽訂
    與和平機車行或大眾機車行之租貸契約書，並簽發借用金額同面額之本票交付予
    丙○○供擔保後，始將機車交還被害人使用」，並約定「依被害人交付機車之新
    舊而每次得借用之金額為新台幣（下同）一萬元至二萬元不等，借款時須先預扣
    利息，並每五天或十天為一期計息一次，而收取月息六分至三十分不等之重利」
    之方式，經營貸放金錢收取重利之行業，並以所得做為生活之資，而以之為常業
    ，計其以此方式而貸放重利與下列之人：（一）、甲○○急需用錢，於八十八年
    四月三日，在前開地點，以牌號ＯＶＱ─九一二號機車，按上開方式借款二萬元
    ，約定每日利息為二百元，預扣十天利息二千元及機車辦理過戶手續費四百元後
    ，實際借得一萬七千六百元，總計石俊騰付利息至八十八年五月底，共一萬一千
    餘元。（二）、癸○○急需用錢，於八十八年三月九日，在同地點，以牌號ＰＨ
    Ｏ─三六○號機車，按同方式借款一萬五千元，扣除利息及過戶手續費，實際借
    得一萬一千五百元，以五日一期計算利息，每期七百五十元，付至八十八年五月
    底，共十五期，合計一萬一千二百五十元。（三）、壬○○因家有急用，於八十
    八年三月二十四日，以牌號ＷＲＲ─○八六號機車依同方式借款一萬元，預扣利
    息及過戶手續，實際借得八千三百元，利息十日為一期，每期一千元，付至八十
    八年五月二十九日。（四）、戊○○急需用錢，於八十八年三月二日，以牌號Ｐ
    ＧＵ─一四五號機車依同方式借款一萬元，預扣利息及手續費，實際借得八千二
    百五十元，利息十天為期，每期一千元，付至八十八年六月七日。（五）、子○
    ○需款孔急，於八十八年三月三十日，以牌號ＰＦＳ─三二五號機車依同方式借
    款一萬元，扣除利息及手續費，實際借得八千餘元，利息每十日為一千元，付至
    八十八年五月底。（六）、丁○○因子生病急需金錢，於八十八年二月初，以牌
    號ＷＲＷ─六五八號機車依同方式借款一萬元，預扣五日利息五百元及手續費三
    百元，實際借得九千二百元，每五天計息一次，每期利息五百元，付至八十八年
    五月底。（七）、辛○○急需金錢，於八十八年一月二十六日，以牌號ＷＲＴ─
    二三六號機車依同方式借款一萬元，預扣十日利息二百元及手續費三百元，實際
    借得九千五百元，每五天計息一次，每期利息一百元，付至八十八年五月底。（
    八）、己○○急需用錢，於八十八年三月十五日，以牌號ＺＹＰ─七○八號機車
    依同方式借款一萬元，於同年四月底，再貸借五千元，均預扣十日利息一千元及
    過戶費七百元，實際分別借得八千餘元及三千餘元利息以每日一百元計算。（九
    ）、庚○○急需用錢，於八十八年三月二十三日，以牌號ＷＪＶ─九０五號機車
    依同方式借款一萬五千元，預扣利息及手續費後，實際借得一萬二千餘元，每十
    日計算利息一次，每日利息一百二十元，合計每一期利息一千二百元。（十）、
    乙○○急需繳交會款，於八十八年四月二十一日，以牌號ＷＫＩ─五五五號機車
    依同方式借款二萬元，每十日計算利息一次，每日利息二百元，總計其每月因此
    所得即高達三至四萬元。嗣於八十八年五月二十八日二十一時四十分許，為警在
    上址查獲，並扣得會員資料表十份、機車租賃契約書十份（前二項扣押清單及公
    訴人誤載為十二份及十三份）、機車買賣合約書十份、委託辨理過戶之委託切結
    書十份、石俊騰等人之本票共十張、登記為和平機車行丙○○所有之牌號ＰＦＳ
    ─三二五號機車行車執照及保險單影本各一張、登記為和平機車行丙○○所有之
    牌號ＷＪＶ─九０五號機車行車執照及保險單影本各一張、庚○○身分證影本一
    張、登記為和平機車行丙○○所有之牌號ＯＶＱ─九一二號機車行車執照及保險
    證影本各一張、石俊騰身分證影本一張（除前二者外，扣押清單及公訴人均漏未
    記載）（以上扣案物品參見警卷第三十七頁至七九頁）。
二、案經屏東縣警察局移送臺灣屏東地方法院檢察署檢察官偵查起訴。
     理  由
一、訊據被告丙○○坦承右揭犯罪事實不諱，惟辯稱：其另有職業，經營重利是為補
    貼家用才做的，並非以之為常業云云。經查，被告坦承部分，核與被害人甲○○
    （警卷第四頁背面至第五頁背面、八十八年偵字第四０三七號第十二頁背面至第
    十三頁）、癸○○（警卷第六至七頁、八十八年偵字第四０三七號第十三頁）、
    庚○○（警卷第八至十頁、八十八年偵字第四０三七號第二十八頁）、壬○○（
    警卷第十一頁至十四頁、八十八年偵字第四０三七號第十三頁背面至第十四頁）
    、己○○（警卷第十五頁至十七頁、八十八年偵字第四０三七號第二十七頁背面
    至第二十八頁）、丁○○（警卷第十八頁至十九頁、八十八年偵字第四０三七號
    第二十六頁背面至第二十七頁）、乙○○（警卷第二十頁至二十二頁）、辛○○
    （警卷第二十三頁至二十四頁、八十八年偵字第四０三七號第二十七頁背面）、
    戊○○（警卷第二十五頁至二十七頁、八十八年偵字第四０三七號第十四頁背面
    ）、子○○（警卷第二十八頁至三十頁、八十八年偵字第四０三七號第十四頁背
    面）等人指述之情節相符，且有民眾日報分類廣告一紙及事實欄所列之會員資料
    、機車租賃契約書、汽機車買賣合約書、委託切結書、本票、行車執照、身分證
    、駕駛執照影本扣案可佐。至於被告雖辯稱：其另有職業，經營重利是為補貼家
    用才做的，並非以之為常業云云。惟按刑法上之常業重利，只須有重利剝削並以
    之為常業之意思，並有表現於外部之事實，即應論以常業重利罪。且一般重利罪
    ，固須乘他人急迫對特定人貸與原本取得顯不相當之利息始能成立，但明知社會
    上有因急迫舉債濟急或有輕率無經驗而舉債情形者，預先訂定苛刻之條件，一俟
    有人向之借款，即得博取重利，並以之為常業，雖非對特定之人乘其急迫而為之
    ，仍應成立刑法第三百四十五條之常業重利罪。又所謂常業犯，亦不以行為人以
    此一為唯一之職業為必要，兼營他業或以他業為掩護均足當之（最高法院八十二
    年台上字第五六０九號判決意旨參照）。查本件被告以在民眾日報刊登廣告之方
    式招徠客戶、假藉機車出租等方式名義為之、設置會員卡管理、會員資料卡及買
    賣契約及租貸書等均十餘張、被害人之人數眾多、且自承每月因此所得高達三至
    四萬元及以之做為補貼家用之資等情，其係經營貸放金錢收取重利為業，而以所
    得做為生活之資，並以之為常業，自足認定。綜上所述，被告所辯顯係卸責之詞
    ，不足採信，事證明確，其犯行足以認定。
二、核被告丙○○所為，係犯刑法第三百四十五條之常業重利罪。查被告丙○○曾於
    民國八十五年間因違反槍砲彈藥刀械管制條例等案件，經臺灣屏東地方法院判處
    有期徒刑二年確定，於八十六年十月二十九日執行完畢之事實，有本院被告全國
    前案紀錄表在卷可參，其於五年以內再犯本件有期徒刑以上之罪，為累犯，應加
    重其刑。扣案之會員資料表十份、機車租賃契約書十份、機車買賣合約書十份、
    委託辦理過戶之委託切結書十份、石俊騰等人之本票共十張、登記為和平機車行
    丙○○所有之牌號ＰＦＳ─三二五號機車行車執照及保險證影本各一張、登記為
    和平機車行丙○○所有之牌號ＷＪＶ─九０五號機車行車執照及保險證影本各一
    張、庚○○身分證影本一張、登記為和平機車行丙○○所有之牌號ＯＶＱ─九一
    二號機車行車執照及保險證影本各一張、石俊騰身分證影本一張，為被告所有供
    犯罪所用及因犯罪所得之物，業據被告供承在卷，應依同法第三十八條第一項第
    二款、第三款宣告沒收。
三、原審認被告丙○○罪證明確，適用刑法第三百四十五條、第四十七條、第三十八
    條第一項第二款、第三款，罰金罰鍰提高標準條例第一條前段之規定，並審酌被
    告經營重利行業，危害經濟安全，並衍生社會問題，危害甚大，被害人之人數甚
    多，犯後坦承部分之犯行，並未有暴力討債行為，借款之金額均為小額，尚非甚
    多，犯行尚非重大，及圖利而犯罪之動機、目的等一切情狀，量處有期徒刑陸月
    ，並敘明扣案之會員資料表十份、機車租賃契約書十份、機車買賣合約書十份、
    委託辦理過戶之委託切結書十份、石俊騰等人之本票共十張、登記為和平機車行
    丙○○所有之牌號ＰＦＳ─三二五號機車行車執照及保險證影本各一張、登記為
    和平機車行丙○○所有之牌號ＷＪＶ─九０五號機車行車執照及保險證影本各一
    張、庚○○身分證影本一張、登記為和平機車行丙○○所有之牌號ＯＶＱ─九一
    二號機車行車執照及保險證影本各一張、石俊騰身分證影本一張，為被告所有供
    犯罪所用及因犯罪所得之物，業據被告供承在卷，應依同法第三十八條第一項第
    二款、第三款宣告沒收。認事用法，均無違誤，量刑亦屬妥適。被告上訴意旨否
    認常業重利，指摘原判決不當，為無理由，應予駁回
據上論結，應依刑事訴訟法第三百六十八條，判決如主文。
本案經檢察官羅正平到庭執行職務。
中    華    民    國     八十九     年       一       月      十一      日
                              臺灣高等法院高雄分院刑事第三庭
                                  審判長法官  莊秋桃
                                        法官  謝宏宗
                                        法官  陳中和
右正本證明與原本無異。
如不服本判決，應於判決送達後十日內向本院提出上訴狀，其未述理由者並應於提
出上訴狀後十日內向本院補提理由書（應附繕本)。
        書記官  劉博文
中    華    民    國     八十九     年       一       月       十三     日
附錄：本判決論罪科刑法條：
刑法第三百四十五條：
以犯前條之罪為常業者，處五年以下有期徒刑，得併科三千元以下罰金。
                                                                        Ｋ


司法院資訊處製作；財團法人民間司法改革基金會備份。
